【裁判字號】    98,台上,685
【裁判日期】    980213
【裁判案由】    殺人
【裁判全文】
最高法院刑事判決              九十八年度台上字第六八五號
上  訴  人  乙○○
            甲○○
上 列一 人
選任辯護人  吳玲華律師
上列上訴人等因殺人案件，不服台灣高等法院中華民國九十七年
十二月二日第二審判決（九十七年度上訴字第四五四九號，起訴
案號：台灣板橋地方法院檢察署九十六年度偵字第二九九九二號
、九十七年度偵字第七０九０號、九十七年度偵緝字第一八０號
），提起上訴，本院判決如下：
    主  文
上訴駁回。
    理  由
按刑事訴訟法第三百七十七條規定，上訴於第三審法院，非以判
決違背法令為理由，不得為之。是提起第三審上訴，應以原判決
違背法令為理由，係屬法定要件。如果上訴理由書狀並未依據卷
內訴訟資料，具體指摘原判決不適用何種法則或如何適用不當，
或所指摘原判決違法情事，顯與法律規定得為第三審上訴理由之
違法情形不相適合時，均應認其上訴為違背法律上之程式，予以
駁回。本件原判決認定上訴人甲○○、乙○○有原判決事實欄所
載犯行，係依憑甲○○坦承於民國九十六年十二月二十六日，在
台北縣樹林市○○街○段六五號，持刀刺傷被害人陳建良之事實
，及證人即共同被告游曼平（業經判處傷害罪刑確定）於偵查中
之證詞、證人林慶勳於偵查中、第一審之證詞、證人林張美女於
偵查中、第一審證詞，並有相驗筆錄、解剖筆錄、相驗屍體證明
書、驗斷書及法務部法醫研究所（下稱法醫研究所）九十七年一
月二十九日九六醫鑑字第０九六一一０二一０八號鑑定報告書、
台北縣政府警察局樹林分局（下稱樹林分局）九十六年十二月二
十六日現場勘察報告在卷可稽，及有單刃、刀刃長約八公分、寬
約一點五公分，刀柄長約十點五公分之折疊刀扣案可資佐證。對
於甲○○所辯：因被害人在店內先出手毆打，並對其女游曼平性
騷擾，始取出折疊刀嚇阻被害人。而於刺到被害人後，即退躲至
店外，被害人卻仍衝來繼續毆打，乃又刺到被害人，並無殺人故
意，僅係防衛過當；乙○○所辯：在店內僅單純勸架，後在店外
見甲○○與被害人打成一團，被害人退到一旁並倒在地上，與被
害人並無身體接觸，且被害人身高一八０公分，其亦不可能抓住
被害人雙臂任由甲○○刺殺。當時不知甲○○攜帶刀械，亦無與
甲○○間有殺人犯意聯絡及行為分擔各云云。何以均不足採信，
亦已憑卷內證據資料，於理由內詳為指駁說明。因而維持第一審
論處乙○○、甲○○共同殺人（均累犯）罪刑，駁回上訴人等在
第二審之上訴。已敘述其所憑之證據及其認定之理由。所為論敘
，俱有卷存證據資料可資覆按，從形式上觀察，並無判決違背法
令之情形存在。上訴意旨，甲○○略以：(一)原判決認定甲○○、
游曼平在店內先共同基於傷害犯意攻擊被害人，被害人防禦不及
向店外奔逃。後上訴人等即共同基於殺人犯意，由乙○○自後以
雙手抓住被害人雙臂，任由甲○○續持刀猛刺被害人頭、胸部、
上臂等處，致被害人因胸部遭刺穿死亡。然自甲○○與被害人在
店內發生口角爭執至店外刺擊被害人，前後不到三分鐘，甲○○
接續刺擊被害人，應為傷害故意之延續，不具殺人故意。原判決
僅以被害人客觀上受傷之部位，即認甲○○由傷害犯意轉變為殺
人故意，復未說明所憑之證據，有判決不備理由之違法。(二)原判
決事實認定甲○○於店內初係基於傷害故意刺傷被害人，迨追及
被害人至店外時，始產生殺人故意刺傷被害人，惟理由認定甲○
○自於店內持刀刺擊被害人，迄至被害人逃出店外，續持刀刺殺
被害人，益證上訴人等欲置被害人於死之客觀事實甚為明確，似
認甲○○自始即基於殺人故意，事實理由不相一致，有判決理由
矛盾之違法。(三)甲○○於原審聲請傳喚證人陳有信到庭作證，證
明案發當日甲○○前往陳有信住處時，左手有受傷流血；並聲請
鑑定現場血跡DNA 是否有甲○○左手受傷所遺留之血跡，證明甲
○○確受有被害人攻擊，原審以甲○○未提出任何受傷診斷證明
書，認甲○○所辯遭被害人追打始持刀反擊，不足採信，有應於
審判期日調查之證據而未予調查之違法。又林慶勳證稱：甲○○
由上往下刺被害人胸前幾刀，後來看到最後一刀刺下去後，被害
人就倒在地上，那一刀應該是刺到被害人後面，與卷存驗屍報告
記載被害人背部並無傷口不符；且於第一審經詰問有無看到老闆
娘時？林慶勳亦稱沒有注意到。足見林慶勳未能看清店內情況，
所證述係猜測之詞，自有再行傳喚之必要。原審以林慶勳業經第
一審傳喚到庭，證述明確，別無訊問必要，亦有應於審判期日調
查之證據而未予調查之違法。(四)量刑雖為法院自由裁量之職權，
仍應說明量刑之具體理由，甲○○已與被害人家屬達成和解，同
時給付賠償金，被害人家屬亦已原諒甲○○，並撤回告訴，原判
決卻以告訴人未撤回告訴，判處有期徒刑十五年重刑，有適用法
則不當之違法。乙○○略以：(一)本件案發經過僅短短數分鐘，乙
○○並有勸架行為，可知乙○○僅有傷害故意，因而致被害人死
亡，應論傷害致死之加重結果犯，原判決論以殺人罪刑，有適用
法則不當之違法；且縱成立殺人罪，依乙○○之動機、目的、手
段，顯係基於從屬地位，應成立幫助犯，原判決論以殺人罪正犯
，亦有適用法則不當之違法。(二)乙○○於原審曾聲請調閱台北縣
樹林市○○街○段三十二號、四十二號前之監視錄影畫面，原審
僅憑警局簡單回函，即駁回聲請；且乙○○聲請對證人林慶勳進
行測謊，證明其所述不實，原審亦未准許，率以林慶勳證詞認定
乙○○殺人重罪，均有應於審判期日調查之證據而未予調查之違
法各云云。經查：(一)證據之取捨與證據之證明力如何，均屬事實
審法院得自由裁量、判斷之職權；苟其此項裁量、判斷，並不悖
乎通常一般之人日常生活經驗之定則或論理法則，又於判決內論
敘其何以作此判斷之心證理由者，即不得任意指摘其為違法，而
據為提起第三審上訴之合法理由。原判決事實認定上訴人等與游
曼平於九十六年十二月二十六日下午二時四十分許，在台北縣樹
林市○○街○段六五號麵店吃麵時，因甲○○不滿麵店老闆林張
美女服務態度，將湯碗揮擲在地，致麵湯濺至鄰桌被害人衣物，
雙方因而發生口角爭執，甲○○竟出拳毆打被害人；游曼平亦基
於共同傷害之犯意聯絡，在旁持店內木椅作勢攻擊被害人；乙○
○則立於其間勸阻。此時甲○○突取出隨身攜帶之折疊刀一把，
轉身向尚在店內之被害人揮刺，被害人以手臂防禦不及，致左、
右上臂及左中手指等處受傷，即向店外奔逃。甲○○見被害人逃
出店外，竟基於殺人犯意，持刀追趕被害人至同路段六九巷口，
乙○○亦隨至該處，見甲○○以折疊刀欲刺被害人，即共同基於
殺人犯意聯絡，自後以雙手抓住被害人雙臂，任由甲○○續持刀
猛刺被害人頭、胸部、上臂等處，致被害人傷重不治死亡等情，
業於理由敘明係依甲○○坦承於上開時、地，持刀刺傷被害人，
證人林慶勳於偵查中及第一審結證：甲○○與被害人在店內發生
口角爭執，甲○○先以拳毆打被害人，進而取刀刺擊被害人，被
害人不及防禦逃至店外，復遭上訴人等追及，由乙○○自後以雙
手抓住雙臂，由甲○○持續以刀刺被害人頭部、胸部、上臂等處
，被害人終不支倒地；及共同被告游曼平於九十七年二月二十一
日偵查中證稱：上訴人等一起追出去打被害人，他們一路追打被
害人到路口；另證人林張美女於偵查中及第一審亦證稱：店內是
甲○○與被害人在打，打一下子就出去了，是被害人先出去，第
二個是甲○○，後來他們都出去了。佐以被害人所受刀傷遍及額
頭、左胸、右胸、左、右上手臂、左手中指等處，且多屬由上往
下刺擊，傷口深達三至七公分，有前開鑑定報告書在卷可稽。而
甲○○自承持有刀械，復未提出任何受傷就診或診斷證明書足證
有受被害人攻擊，所辯：係遭被害人追打始持刀反擊，顯非可採
。雖乙○○辯稱：被害人與甲○○打出店外後，其追上前時，只
見被害人漸往後退並倒地不起，未與被害人有肢體接觸。然與游
曼平於九十七年一月一日偵查中供稱：案發當日因我父親（即甲
○○）摔碗時湯汁噴濺到被害人，被害人因此與我父親爭吵，我
跟我父親的朋友（綽號阿富男子）在旁勸架，被害人將我的手推
開，我父親以為他是在調戲我，便把他推開，被害人就與我父親
及阿富開始打起來，一直打到麵攤外面，被害人與我父親與阿富
打成一團（見偵字第二九九九二號卷第七、八頁）及於同年二月
二十一日偵查中結證：上訴人等一起追出去打被害人，他們一路
追打被害人到路口不符。再依上開鑑定報告書所示，被害人為二
十三歲，身高一百八十二公分發育中等之年輕男性，無論在身高
、年齡上，與甲○○相較，體力顯屬優勢；且甲○○於九十七年
一月二日偵查中供稱：因為被害人身材壯碩，我打不過他（見同
上卷第一九五頁）；於第一審亦以證人身分證稱：被害人長得比
較高大，所以拿椅子打他，被害人還一直過來，如果沒拿刀打不
贏被害人（見第一審卷第二二六頁）。按甲○○於店內與被害人
互毆不敵時，即持刀刺傷被害人。被害人則因不及防備，乃逃至
店外巷口。依常情判斷，被害人當能迅速逃離現場。然依前開鑑
定報告書所載，被害人於店外遭甲○○刺中之傷勢均在人體正面
，以被害人身高、體力相較於甲○○之優勢，竟於逃出店外後，
仍遭甲○○正面刺中多處要害，顯見證人林慶勳指證：被害人係
被乙○○自後抓住雙手臂，而由甲○○持刀接續刺殺等情，應屬
實情。乙○○辯稱：追出店外後，即未與被害人有身體接觸，委
無可採。按共同正犯之成立，祇須具有犯意之聯絡，行為之分擔
，既不問犯罪動機起於何人，亦不必每一階段犯行，均經參與；
共同實行犯罪行為之人，在合同意思範圍內，各自分擔犯罪行為
之一部，相互利用他人之行為，以達其犯罪之目的者，即應對於
全部所發生之結果，共同負責；共同正犯間，非僅就其自己實行
之行為負其責任，並在犯意聯絡之範圍內，對於他共同正犯所實
行之行為，亦應共同負責；又共同正犯不限於事前有協議，即僅
於行為當時有共同犯意之聯絡者亦屬之，且表示之方法，不以明
示通謀為必要，即相互間有默示之合致亦無不可。依甲○○於原
審以證人身分結稱：被害人沒有拿武器，在店內只是要嚇被害人
，知道有刺到被害人，因當時不知道該怎麼做，所以打不過被害
人時就持刀刺被害人，而不是往外跑；證人林慶勳亦結證：甲○
○先打被害人幾拳，被害人只有用手擋，後來甲○○往麵攤門口
走三、五步，從右後褲袋拿出一把折疊刀，一轉身馬上拿刀刺被
害人，約四、五下，被害人用手擋一下，血從手臂滴下來，指尖
也有滴血，之後被害人就跑出店外；並參以卷附現場店內照片所
示，店內確有被害人血跡滴落情形，顯見甲○○於店內已持刀將
被害人刺傷。惟甲○○於店內刺傷被害人後，被害人既已逃至店
外，上訴人等仍自後追及，乙○○並抓住被害人身體，再由甲○
○持刀刺向被害人頭部、胸部等處。而頭部、胸部屬維繫人體生
命之重要部位，若持尖刀猛力揮刺他人上開部位，足以發生死亡
結果，此為一般人所可預知，上訴人等為具一般智識成年人，自
亦能得知。且依被害人正面受有七處刀傷，其中額頂部切痕七公
分，有拖刀痕，深及頭皮下、左胸一處，長約三點九公分，深約
七公分；由左往右、由前往後、由上往下刺及左第二肋間，傷及
主動脈，造成心包膜出血及左側血胸和左肺上葉刺創、右胸一處
，長約四公分，深約三公分；由右往左、由前往後、由上往下，
傷及胸骨、左上手臂一處，長約五公分，深約七公分，傷及左肱
骨及動脈、右上手臂一處，長約三公分，深約三公分，有拖刀痕
等情，足見甲○○持刀刺擊被害人時，下手力道猛烈，益證上訴
人等有致被害人於死之殺人犯意，彼此間並有默示合致及行為分
擔。已詳敘上訴人等應構成殺人共同正犯所憑之證據及其認定之
理由，經核並無違背證據法則，亦無甲○○上訴意旨所指理由不
備及乙○○上訴意旨所指適用法則不當之違法。(二)原判決事實係
認定甲○○與被害人發生口角爭執時，竟出拳毆打被害人；游曼
平亦基於共同傷害之犯意聯絡，在旁持店內木椅作勢攻擊被害人
；乙○○則立於其間勸阻。迨上訴人等至追出店外時，始共同萌
生殺人犯意刺殺被害人等情，並於理由說明甲○○於店內取出折
疊刀刺及被害人，被害人亦已逃出店外，甲○○猶不罷手，尚追
至店外，復由乙○○自後抓住被害人雙手臂，任由甲○○接續以
刀刺被害人頭部、胸部等生命之重要部位，益證上訴人等欲致被
害人於死之客觀事證甚為明確。依其文義，係指上訴人等於追出
店外時，始共同基於殺人之犯意（見原判決理由貳(五)）。雖未明
確載明甲○○於店內刺傷被害人係出於傷害犯意，固有欠備，然
與原判決認定甲○○犯罪事實不生影響，自無甲○○上訴意旨所
指之理由矛盾違法。(三)依刑事訴訟法第一百六十三條之二第一項
、第二項第一款、第三款規定，當事人、代理人、辯護人或輔佐
人聲請調查之證據，法院認為不必要者，得以裁定駁回之。所謂
不必要，不能調查者或待證事實已臻明確無再調查之必要者均屬
之。原判決敘明乙○○請求調閱台北縣樹林市○○街○段三十二
號、四十二號前監視錄影畫面一節，業經樹林分局以初步勘察報
告載明上開路段三十二號前之監視器因道路拓寬工程無法使用、
四十二號前之監視器三支均未照到馬路情形，已無從調閱。再案
發當時為下午二時四十分許之日間，天氣晴，證人林慶勳視力正
常，所在位置為上開麵店二線道之道路對面檳榔攤外機車上，與
麵店距離約五公尺，並於甲○○與被害人發生口角時即觀看店內
狀況，且店內深度甚淺，僅排放三排桌椅，縱店內未開燈，仍可
輕易自店外觀得店內人物動靜，已據證人林慶勳於偵查中及第一
審結證無誤，並有現場照片在卷足稽。況證人林慶勳於偵查中及
第一審指證甲○○於店內持刀刺中被害人，被害人曾以手臂抵擋
，逃出店門時，手臂、指尖均有滴血等節，亦與被害人所受左、
右上手臂、左手中指抵禦傷相符，所為證言，應屬可信。乙○○
及選任辯護人聲請勘驗現場及證人林慶勳偵訊錄影帶，並對證人
林慶勳實施測謊鑑定，即無必要。又甲○○聲請傳喚友人陳有信
及將現場採集之血液送驗 DNA，欲證明甲○○亦有受傷。惟因甲
○○始終未能提出受傷之事證，且原判決係認甲○○於追出店外
，始起意殺害被害人，甲○○於店內與被害人互毆時有無受傷，
亦不影響原判決認定之事實，核無必要，均屬依法有據。另上訴
人等於原審聲請傳訊證人林慶勳，因林慶勳業經第一審傳訊到庭
，並經上訴人等選任辯護人及檢察官當庭交互詰問（見第一審卷
第一六三頁至第一七五頁）。原審因認證人林慶勳既已陳述明確
，別無訊問必要，依刑事訴訟法第一百九十六條規定，自不得再
行傳喚，亦無測謊之必要，於法無違，自無上訴人等所指應於審
判期日調查之證據而未予調查之違法。(四)量刑之輕重，係屬事實
審法院得依職權自由裁量之事項，苟以行為人之責任為基礎，並
已斟酌刑法第五十七條各款所列情狀，而未逾越法定刑度，即不
得遽指為違法。原判決說明第一審業已審酌上訴人等僅因細故，
即共同殺害被害人，手段暴戾，對被害人家屬造成無可彌補之傷
痛，而乙○○並未賠償被害人家屬；甲○○雖與被害人家屬達成
和解，然甲○○為主要行兇之人，且一再以遭被害人追打飾詞辯
解，未能坦承犯行，及甲○○前有傷害致死前科，再犯本件殺人
罪，顯見素行不良，個性衝動，未知悔改等一切情狀，分別量處
甲○○有期徒刑十五年，乙○○有期徒刑十年二月，因認第一審
量刑並無不當，予以維持，既未逾越法律所規定之範圍，或濫用
其權限，核屬原審量刑職權之合法行使，自無甲○○上訴意旨所
指適用法則不當之違法。原判決綜合各種相關證據，認定上訴人
等有本件犯行，就案內有關證據，本於調查所得心證分別定其取
捨而為事實上之判斷，均已於理由內詳加說明，並無上訴意旨所
指之違背法令。其餘上訴意旨，無非係對事實審法院採證認事職
權之行使及原審已調查、判決理由已說明或與本件犯罪構成要件
無關之事項，仍執陳詞，徒憑己見，再為事實或細節上之爭執，
均非適法之上訴第三審理由。衡以上述說明，應認其等上訴為違
背法律上之程式，予以駁回。
據上論結，應依刑事訴訟法第三百九十五條前段，判決如主文。
中    華    民    國  九十八  年    二    月   十三   日
                      最高法院刑事第六庭
                          審判長法官  洪  清  江
                                法官  韓  金  秀
                                法官  林  勤  純
                                法官  李  錦  樑
                                法官  陳  國  文
      本件正本證明與原本無異
                                      書  記  官
中    華    民    國  九十八  年    二    月   二十   日
                                                      Ｑ


司法院資訊處製作；財團法人民間司法改革基金會備份。
